【裁判字號】    95,台上,5034
【裁判日期】    950914
【裁判案由】    違反廢棄物清理法
【裁判全文】
最高法院刑事判決            九十五年度台上字第五０三四號
    上訴人  台灣高等法院檢察署檢察官
    被  告  甲○○
上列上訴人因被告違反廢棄物清理法案件，不服台灣高等法院中
華民國九十三年六月二十九日第二審更審判決（九十三年度上更
(一)字第二八八號，起訴案號：台灣板橋地方法院檢察署九十年度
偵字第四六號），提起上訴，本院判決如下：
    主  文
原判決撤銷，發回台灣高等法院。
    理  由
本件原判決以公訴意旨略稱：被告甲○○與真實姓名、年籍不詳
綽號「老猴」之成年男子共同基於犯意聯絡，明知未依廢棄物清
理法之規定，列明專業技術人員與清除工具、方法、設備及場所
，向所屬地方主管機關申請核發許可證，不得從事廢棄物之貯存
、清除及處理，竟未經主管機關許可，於民國八十九年十月十日
，駕駛車牌號碼ＦＨ－七二０號營業貨運曳引車，自台北縣新店
市之不詳建築工地內，載運該工地內之建築廢棄物一車，欲前往
宜蘭縣三星鄉之不詳地點傾倒。嗣於同日晚上十一時五十分許在
途經宜蘭縣礁溪鄉○○路口時，為警當場查獲，因認被告違反修
正前廢棄物清理法第二十條前段之規定，而涉犯同法第二十二條
第二項第四款前段之未經許可從事廢棄物處理罪嫌（廢棄物清理
法嗣於九十年十月二十四日修正，原第二十條改為第四十一條，
原第二十二條第二項第四款改為第四十六條第一項第四款）等情
。但經審理結果，認為不能證明被告犯罪，因而撤銷第一審科刑
之判決，改判諭知被告無罪，固非無見。
惟查：原判決係依憑內政部所訂頒之「營建剩餘土石方處理方案
」雖規定營建剩餘土石方不包括施工所附帶產生之金屬屑、玻璃
碎片、塑膠類、木屑、竹片、紙屑、瀝青等廢棄物，但行政院八
十六年十二月三十一日台八六內字第五二一０九號函已稱：營建
剩餘土石方為有用資源，非屬廢棄物範圍，且營建剩餘土石方與
上開金屬屑等廢棄物，均係工程施工時所產生，自不免摻混夾雜
。另行政院環境保護署（下稱環保署）九十年四月十八日九十環
署廢字第００二一五六九號函亦稱：營建剩餘土石方中可夾雜其
他廢棄物，其夾雜比率應視土石方資源堆置處理場（下稱土資場
）所可容許之程度而定。被告雖坦陳其所載運之營建剩餘土石方
，內混雜有塑膠袋、木板、鋁罐、石塊、電線、保麗龍等物，但
已辯陳所混雜之上開塑膠袋等物不到一個畚箕數量，且所載運之
土石方經警查獲後，已運返新店並倒回工地。又案發迄今已近三
年，原物已不存在，卷附警方於查獲時所拍攝之曳引車照片，亦
無法據以判定被告當時所載土石方內夾雜塑膠袋等物之比率，復
查無證據證明被告於案發當時所載運者係屬廢棄物，其又未傾倒
土石方，亦未造成環境污染等理由，據謂被告所為與修正前廢棄
物清理法第二十條前段、第二十二條第二項第四款所規定之犯罪
構成要件尚屬有間云云（見原判決第四頁第四行至第六頁第十一
行）。然依上開「營建剩餘土石方處理方案」所示，該方案所指
營建剩餘土石方之種類，僅包括建築工程、公共工程及建築物拆
除工程施工所產生之剩餘泥、土、砂、石、磚、瓦、混凝土塊，
並不包括施工所附帶產生之金屬屑、玻璃碎片、塑膠類、木屑、
竹片、紙屑、瀝青等廢棄物，亦即包含金屬屑等廢棄物者，應屬
營建事業廢棄物。又有關拆除建築物施工所產生之剩餘泥、土、
砂、石、磚、瓦、混凝土塊，摻雜建築物拆除工程所產生之金屬
屑、玻璃碎片、塑膠類、木屑等物，固屬內政部以九十二年七月
四日台內營字第０九二００八七五九三號令所公告「營建事業廢
棄物再利用種類及管理方式」內編號八所載之「營建混合物」，
但依上開管理方式記載，該「營建混合物」之「再利用用途」為
：「營建工程材料、工程填地及道路工程級配料、工程填地材料
、骨材及建材原料、混凝土添加材料、磚瓦原料等，以及因分類
作業所附帶產生之金屬屑、玻璃碎片、塑膠類、木屑等，依本公
告之管理方式辦理。」該管理方式並規定再利用機構所應具備之
資格，及「再利用機構應具廢棄物分類設備或能力，可將土石方
、磚、瓦、混凝土塊、廢金屬、廢玻璃、廢塑膠類、廢木材、竹
片、紙屑、廢瀝青等加以分類」、「經分類後，屬營建剩餘土石
方部分依營建剩餘土石方處理方案處理，屬內政部（以下簡稱本
部）公告之一般事業廢棄物再利用種類部分，依本部公告之管理
方式辦理；至其他非屬營建剩餘土石方，亦非屬本部公告可再利
用部分，應依廢棄物清理法規定清除處理或再利用，送往合法掩
埋場、焚化廠、合法廢棄物代處理機構或再利用事業機構，其中
送合法掩埋場或焚化廠部分，所含資源性廢棄物重量比不得超過
百分之十五」（見原審上更(一)卷第四十二頁、第四十三頁），環
保署九十年四月十八日九十環署廢字第００二一五六九號函亦稱
：「營建剩餘土石方（廢土）中可夾雜其他廢棄物比率，目前尚
無相關認定標準規定。惟前提為符合『營建剩餘土石方處理方案
』規定者，故其夾雜比率，應視該營建剩餘土石方處理方案所認
定『土石方資源堆置處理場』所可收受之容許程度而定」等語（
見原判決第五頁第二行至第六行）。倘上情無訛，拆除建築物施
工所產生之土石方、磚、瓦、混凝土塊內摻雜有金屬屑、玻璃碎
片、塑膠類、木屑、竹片、紙屑、瀝青等雜物之營建剩餘土石方
，是否以土資場或其他再利用機構能依「營建剩餘土石方處理方
案」有關規定，將之處理成得充為資源使用並不致對環境衛生造
成污染者，始得視為屬有用資源而非廢棄物？即非無進一步審究
餘地；又依卷內資料所載，被告於偵查中已供陳：「（八十九年
十月十日載運廢棄物情形？）別人僱我運廢棄物，一次新台幣六
千元，我從台北縣新店載運人家拆房子的水泥塊、土，要到宜蘭
三星廢魚池丟棄，中途被抓」等語（見偵字第二九八五號卷第十
六頁反面），所供若不虛，其係載運營建廢棄物欲至宜蘭縣三星
鄉某廢魚池任意丟棄，並非運送至依據「營建剩餘土石方處理方
案」所設置之土資場作再利用之處理，所為是否仍有上開環保署
函所稱營建剩餘土石方中夾雜其他廢棄物，其夾雜比率應視土資
場可收受之容許程度而定之適用？亦非無疑；再「清除」係指事
業廢棄物之收集、運輸行為，環保署八十八年六月二十九日修正
發布施行之「事業廢棄物貯存清除處理方法及設施標準」第二條
第二款定有明文。依上所述，被告既已坦陳自新店市運輸營建廢
棄物至宜蘭縣被查獲，縱其尚未將該營建廢棄物載運至目的地並
完成傾倒即被查獲，能否謂其仍不成立清除廢棄物之犯行？亦值
深入研求。實情為何？為明真相，並維公平正義，自有究明之必
要，原審對前揭不利被告之事證，何以俱非可憑以據為被告有無
修正前廢棄物清理法第二十二條第二項第四款前段犯行之判斷基
礎？並未深入查明，細心剖析，並於理由內為必要之論述，遽行
判決，自嫌速斷。檢察官上訴意旨指摘原判決不當，非無理由，
認仍應發回更審，期臻翔適。
據上論結，應依刑事訴訟法第三百九十七條、第四百零一條，判
決如主文。
中    華    民    國  九十五  年    九    月   十四   日
                      最高法院刑事第十一庭
                          審判長法官  謝  俊  雄
                                法官  陳  世  雄
                                法官  魏  新  和
                                法官  吳  信  銘
                                法官  徐  文  亮
      本件正本證明與原本無異
                                      書  記  官
中    華    民    國  九十五  年    九    月   十九   日
                                                   Ａ


司法院資訊處製作；財團法人民間司法改革基金會備份。
